臺灣高等法院民事判決　　　　　　　　 95年度重上字第441號
上　訴　人　丙○○
訴訟代理人　繆璁律師
被上訴人　　乙○○
上列當事人間給付債款事件，上訴人對於中華民國95年7月27日
臺灣士林地方法院95年度重訴字第55號第一審判決提起上訴，經
本院於96年3月27日言詞辯論終結，判決如下：
    主      文
原判決廢棄。
被上訴人在第一審之訴及假執行之聲請均駁回。
第一、二審訴訟費用由被上訴人負擔。
    事      實
甲、上訴人方面：
壹、聲明：
一原判決廢棄。
二被上訴人在第一審之訴及假執行之聲請均駁回。
貳、陳述：除與原判決記載相同者外，補稱略以：
一伊與訴外人甲○○簽訂日期記載為民國84年6月23日之協議書
  （下稱系爭協議書）及同意書（下稱系爭同意書），不足以證
  明伊向甲○○借款新臺幣（下同）75,000,000元（下稱系爭借
  款債權）之事實。被上訴人提出之匯款回條，匯款對象係訴外
  人吳同發及惠伸企業股份有限公司（下稱惠伸公司）之周忠祿
  ，並非甲○○，亦無從證明其與甲○○間有借貸關係。被上訴
  人應提出其與訴外人甲○○間之資金往來證明、讓渡證明，及
  甲○○與伊間之資金往來證明以實其說。
二伊於84年6月間因土地合建案，急須資金周轉，向經營地下錢
  莊之訴外人周忠祿借款，周忠祿要求以合建分得之房屋為擔保
  並書立協議書，另要求伊書立以其小弟即訴外甲○○為債權人
  之協議書及讓渡同意書，表明日後若伊未能依約還錢，自會有
  其小弟等人持該協議書出面向伊逼債，若伊還清欠款，該協議
  書即自動失效，伊始與甲○○簽訂系爭協議書。
三伊於84年5月3日與周忠祿簽立之協議書（下稱84年5月3日周忠
  祿協議書）第1條記載：「乙方（即伊）前向甲方（即周忠祿
  ）貸款新台幣參仟萬元正，並以甲方指定之名義人甲○○為最
  高限額抵押權人。茲為便利乙方與張添輝及金雲鵬合建事宜，
  甲方同意以本協議書之條件，先行塗銷本件最高限額抵押權。
  」等語，足證甲○○僅係周忠祿之抵押權設定登記名義人，並
  非伊之債權人。且伊為擔保周忠祿30,000,000元借款債權所設
  定予甲○○之最高限額1,000,000元抵押權，業於84年5月22日
  塗銷抵押權登記，84年6月23日簽立系爭協議書當時，伊與甲
  ○○間並無抵押權存在，系爭協議書前言仍記載：「茲因雙方
  間債權及抵押權事宜協議」等語，顯見系爭協議書係伊於84年
  5月3日與周忠祿簽立協議書時同日所立，只是日期往後記載「
  84年6月23日」而已。
四依伊於84年3月12日與訴外人張添輝、金雲鵬簽訂之合建契約
  ，合建案完工後，伊可分得56.9坪之房屋（與訴外人蔡麗芬共
  同分得合建房屋113.89坪），而84年5月3日周忠祿協議書第3
  條約定：「乙方（即伊）應使建主同意，由甲方（即周忠祿）
  在合建房屋第12樓選擇2戶（室內實際面積為52坪以上，不含
  公共設備）及地下室停車位任選一個作為起造人。」，甲○○
  為上開協議書之見證人，自應知悉伊依合建契約僅能分得56.9
  坪，52坪已分給周忠祿，僅剩4.9坪，如何再以25坪分給甲○
  ○？且84年5月3日周忠祿協議書第2條約定，由伊簽發3紙本票
  予周忠祿作為債權憑證，系爭協議書卻無相同之約定，亦未約
  定利息，益徵系爭協議書確係伊與甲○○為確保周忠祿債權，
  通謀虛偽所簽訂，伊與甲○○間並無系爭借款債權存在。
五伊非習法之人，以為清償債務後，拿回擔保債權之3紙本票即
　為已足，不知要將債權相關文件取回或於切結書上表明作廢，
  故伊於91年9月19日與周忠祿書立切結書，交付面額合計2,500
  ,000 元之支票7紙給周忠祿清償債務當時，僅拿回擔保債權之
  3紙本票，未取回伊與周忠祿簽訂之協議書，亦未於切結書上
  表明作廢，不得憑此遽認伊向周忠祿清償之債權，與系爭協議
  書所載系爭借款債權，係不同債權。
六否認伊與周忠祿於84年6月23日有簽訂第2份協議書。
、證據：除援用原審提出者外，補提提供土地合建興建房屋契
    約書、協議書、本票3紙、士林地政事務所跨所查詢異動索
    引資料、抵押權設定登記及清償塗銷登記等申請書暨相關文
    件為證，聲請命被上訴人提出與訴外人甲○○間之資金往來
    流程證明及讓渡契約成立之證明。
乙、被上訴人方面：
壹、聲明：上訴駁回。
貳、陳述：除與原判決記載相同者外，補稱略以：
一上訴人與甲○○簽立之系爭協議書第1條記載：「乙方（即上
  訴人）前向甲方（即甲○○）貸款新台幣柒佰伍拾萬元整。」
  、第2條記載：「乙方應使建主張添輝及金雲鵬同意甲方在乙
  方與建主合建之房屋上選擇第五層樓乙戶，室內面積為25坪（
　公共設施不另計價），若建主不同意甲方或甲方指定之人作為
  起造人，乙方應於十日內一次清償積欠之本息。」、第3條：
  「乙方與張添輝等之合建若於中途停工三個月以上或不能依限
  於87年5月31日以前完成，乙方應於十日內清償本息。」、第4
  條：「甲方或指定為起造人名義之房地甲方依本協議書取得其
  所有權。．．．」等語，足證上訴人確有向甲○○借用系爭借
  款，且有約定利息，雖未載明借款利率，依民法第203條規定
  ，應以週年利率5%計算利息，並以甲○○取得上訴人分得合建
  房屋1戶作為清償債權之方式，系爭協議書就借款金額、利息
  及還款方式均詳加規定，自足為上訴人向甲○○借款之證明。
二甲○○與周忠祿向伊借款，伊於80年至84年間陸續匯款甲○○
  指定之吳同發帳戶計5,480,000元，匯入周忠祿或其所有惠伸
  公司帳戶計2,080,000元，共計匯入7,560,000元，有匯款回條
  10 紙為證，足證甲○○確有向伊借款7,500,000元，甲○○與
  上訴人書立同意書，將系爭借款債權移轉予伊，無違常情。
三系爭協議書與同意書係上訴人與甲○○於84年6月23日所簽立
  ，因系爭協議書所載內容，係上訴人與甲○○間之債權債務關
  係，與伊無涉，故未直接記載伊為系爭協議書之當事人，而另
  行書立系爭同意書，將系爭借款債權移轉予伊。
四上訴人於84年5月3日與周忠祿簽立之協議書上蓋用甲○○之印
  文，與系爭協議書所蓋用甲○○之印文不相同，顯見2份協議
  書並非同日所書立。周忠祿協議書記載之周忠祿債權為30,000
  ,000 元，由周忠祿取得面積約52坪之2戶房屋以為清償，系爭
  協議書記載之甲○○債權為75,000,000元，由甲○○取得1戶
  面積25坪之房屋以為清償，借款金額及清償方式皆不相同，倘
  系爭協議書係為確保周忠祿之借貸債權，上訴人與甲○○通謀
  虛偽所簽立，則2份協議書之債權金額及給付房屋戶數應相同
  ，始符常情，斷無債權金額及給付房屋戶數不同之理。而上訴
  人於91年9月19日交付面額合計2,500,000元之支票7紙給周忠
  祿，清償債務時，未於切結書上記載系爭協議書作廢，亦未將
  系爭協議書收回，足徵周忠祿協議書所載債權，與系爭協議書
  所載系爭借款債權，係不同債權。況且若上訴人未履行周忠祿
  協議書內容，周忠祿持上開協議書請求上訴人履行即可，何必
  大費周章，由上訴人與甲○○通謀虛偽簽立系爭協議書，表明
  甲○○對上訴人有系爭借款債權後，再另立同意書，同意甲○
  ○將系爭借款債權轉讓給伊，益徵系爭協議書並非上訴人與甲
  ○○為確保周忠祿之借貸債權通謀虛偽所簽立，周忠祿協議書
  所載債權，與系爭借款債權，係不同債權。
五依上訴人於84年5月3日與周忠祿簽立之協議書第1條記載：「
  乙方 (即上訴人)前向甲方 (即周忠祿)貸款新台幣參仟萬元正
  ，並以甲方指定之名義人甲○○為最高限額抵押權人。茲為便
  利乙方與張添輝及金雲鵬合建事宜，甲方同意以本協議書之條
  件，先行塗銷本件最高限額抵押權。」等語，及由上訴人提出
  之士林地政事務所跨所查詢異動索引顯示，上訴人曾將所有之
  臺北市○○區○○段一小段第124地號土地設定最高限額抵押
  權予甲○○等情，足證上訴人向周忠祿借款30,000,000元，有
  部分係向甲○○所借，否則周忠祿何以要指定甲○○為抵押權
  人，而不以自己為抵押權人。再由上訴人已依上開協議書收回
  面額合計30,000,000元之3紙本票，並且塗銷抵押權，及上開
  周忠祿協議書，記載周忠祿之債權金額為30,000,000元，上訴
  人給付之合建房屋係2戶，系爭協議書記載之甲○○債權金額
  為7,500,000元，上訴人給付之合建房屋係1戶等情，應可推知
  甲○○認為周忠祿協議書中塗銷其抵押權設定之約定，對其借
  貸債權並無保障，上訴人乃針對上開周忠祿協議書內容，將其
  對甲○○、周忠祿之借貸債權，於84年6月23日分別與甲○○
  及周忠祿簽立2份協議書（一份係系爭協議書，另一份與周忠
  祿之協議書則為上訴人隱匿未提出），將84年5月3日周忠祿協
  議書作廢，故上訴人於91年9月19日以2,500,000元與周忠祿達
  成和解，係其於84年6月23日與周忠祿簽立協議書所載之債權
  ，與系爭借款債權無涉。
六縱認系爭協議書係上訴人與甲○○為確保周忠祿借貸債權通謀
  虛偽意思所簽立，上訴人與甲○○間並無債權債務關係存在，
  因伊為善意之第三人，依民法第87條第1項但書規定，上訴人
  亦不能對伊主張系爭協議書為無效，伊仍得依系爭協議書約定
  ，請求上訴人清償系爭借款債權。
、證據：除援用原審提出者外，補提匯款回條10紙、惠伸公司
　　變更登記事項卡及股東名簿、協議書為證。
丙、本院依職權命被上訴人提出惠伸公司登記資料。
    理      由
一被上訴人主張：上訴人前陸續向訴外人甲○○借款7,500,000
  元，雙方約定上訴人應依系爭協議書第2條，由甲○○取得上
  訴人與訴外人張添輝、金雲鵬合建房屋之第5層樓、室內面積
  25坪房屋1戶，否則上訴人應於10日內一次清償積欠之本息。
  雙方並同時書立系爭同意書，由甲○○將系爭借款債權移轉於
  伊，因上訴人於84年6月底即未履行系爭協議書第2條之內容等
  情，爰依系爭協議書及同意書之約定，求為命上訴人如數給付
  及上訴人不履行系爭協議書第2條內容後之84年9月23日起至清
  償日，按年息5%計算之利息之判決。
二上訴人則以：伊並未向甲○○借錢。伊於84年6月間因土地合
  建案，急須資金周轉，向經營地下錢莊之訴外人周忠祿借款，
  周忠祿要求以合建分得之房屋為擔保並書立協議書，並要求伊
  另行書立以訴外人甲○○為債權人之系爭協議書及讓渡同意書
  ，表明日後若伊未能依約還錢，自會有其小弟等人持系爭協議
  書出面向伊逼債，若伊還清欠款，系爭協議書即自動失效，故
  伊與甲○○簽訂系爭協議書，係為確保周忠祿之借款債權通謀
  虛偽所簽訂而無效。伊向周忠祿借款800,000元，已於91年間
  交付金額合計2,500,000元之支票給周忠祿而清償完畢，被上
  訴人無由請求伊清償借款等語。
二兩造不爭事實
(一)上訴人於83年6月11日提供所有坐落於臺北市○○區○○段一
  小段124、125、126、127號等4筆土地（應有部分依序為1/4、
  1/3、1/12、1/12），及坐落其上建號10514號門牌號碼臺北市
  ○○路169巷8號房屋（所有權全部），設定權利存續期間83年
  6月11日至84年6月10日止，最高限額1,000,000元之抵押權予
  訴外人甲○○（兩造不爭、抵押權設定登記申請書、設定契約
  書、上訴人印鑑證明，本院卷101、105-119頁）。
(二)上訴人、訴外人許耀仁與建商即訴外人張添輝及金雲鵬於84
  年3月12日簽立合建契約書，由上訴人、許耀仁提供坐落於臺
  北市○○區○○段一小段69-1、69-2、69-4、69-14、69-15、
  122、123、124、125、126、127地號等11筆面積計565平方公
  尺土地與建商張添輝及金雲鵬合建房屋，約定合建完成後，上
  訴人與訴外人蔡麗芬依約可共同分得合建房屋113.89坪（合建
  契約、兩造不爭，本院卷53-67、87頁反面）。
(三)上訴人與周忠祿於84年5月3日簽立協議書，由甲○○見證，其
  內容如下：「立協議書人甲方即債權人周忠祿、乙方即債務人
  丙○○，茲因雙方間債權及抵押權事宜協議如左：
  第1條：乙方前向甲方貸款30,000,000元正，並以甲方指定之
  名義人甲○○為最高限額抵押權人。茲為便利乙方與張添輝及
  金雲鵬合建事宜，甲方同意以本協議書之條件，先行塗銷本件
  最高限額抵押權。
　第2條：乙方應簽發到期日為84年7月31日之本票3張，作為甲
  方之債權憑證。
  第3條：乙方應使建主同意，由甲方在合建房屋第12樓選擇2戶
  （室內實際面積為52坪以上，不含公共設備）及地下室停車位
  任選一個作為起造人。若建主不同意甲方或甲方指定之人作為
  起造人，乙方應於10日內一次清償積欠之本息。
  第4條：乙方與張添輝等之合建，若中途停工3個月以上或不能
  依限於87年5月2日以前完成，乙方應於10日內清償本息。
  第5條：甲方或指定為起造人名義之房地，甲方依本協議書取
  得其所有權。而取得房屋之契稅及其他稅捐由甲方負責。取得
  土地之增值稅及其他費用由乙方負責。
  第6條：甲方或指定起造人名義之房屋，乙方應負責其室內設
  備與裝潢相同於其他合建房屋。
  第7條：甲方順利取得本協議書2戶房地後，應無條件返還本票
  於乙方。
  第8條：雙方應本誠信原則，依本協議書內容，履行債權債務
  。本約未盡事宜，依民法及其他法令規定。
  第9條：本約一式四份，雙方及見證人各執乙份。」（協議書
  、兩造不爭，本院卷68-71、87頁反面）。
(四)上訴人於84年5月22日以清償為由，塗銷甲○○最高限額抵押
  權1,000,000元之登記（士林地政事務所跨所查詢異動索引資
  料、抵押權清償塗銷登記申請書、債務清償證明書、甲○○印
  鑑證明，本院卷93、113-119頁）。
(五)上訴人與甲○○於84年6月23日簽訂之系爭協議書係由訴外人
  周忠祿見證，其內容如下：「立協議書人甲方即債權人甲○○
  、乙方即債務人丙○○茲因雙方間債權及抵押權事宜協議如左
  ：第1條：乙方前向甲方貸款7,500,000元整。
  第2條：乙方應使建主張添輝及金雲鵬同意甲方在乙方與建主
  合建之房屋上選擇第5層樓乙戶，室內面積為25坪（公共設施
  不另計價），若建主不同意甲方或甲方指定之人作為起造人，
  乙方應於10日內一次清償積欠之本息。
  第3條：乙方與張添輝等之合建若於中途停工3個月以上或不能
  依限於87年5月31日以前完成，乙方應於10日內清償本息。
  第4條：甲方或指定為起造人名義之房地甲方依本協議書取得
  其所有權。取得房屋之契稅及其他稅捐由甲方負責，取得土地
  之增值稅及其他費用由乙方負責。
  第5條：甲方或指定為起造人名義之房屋乙方應負責其室內設
  備與裝璜相同於其他合建房屋。
  第6條：雙方應本誠信原則依本協議書內容履行債權債務。本
  約未盡事宜依民法及其他法令規定。
  第7條：甲方取得房地後債權自動消失。」（協議書，原法院
  卷10、11頁）。
(六)上訴人與甲○○於84年6月23日簽訂系爭同意書，內容載為：
  「茲有債權人甲○○與債務人丙○○於民國84年6月23日簽訂
  之協議書經債權人甲○○及債務人丙○○雙方同意將甲○○之
  債權移轉給乙○○，恐口無憑，特立此書」（同意書，原法院
  卷13頁）。
(七)上訴人因土地被拍賣而未合建，致無法履行系爭協議書之約定
  事項（上訴人自承，原法院卷51頁）。
(八)上訴人於91年9月19日與周忠祿書立切結書，內容記載：「茲
  因丙○○與周忠祿雙方同意於民國91年9月19日由丙○○支付
  新台幣貳佰伍拾萬元整於周忠祿，終止雙方之債權與債務之關
  係，周忠祿同意自民國91年9月19日以前與丙○○所有之債權
  與債務一筆勾銷，不得再向丙○○有索債行為，經雙方同意，
  特立此據為憑。註：於民國92年7月20日前所有支票領清，如
  有無法兌現時，按票面金額三倍索討。」等語，上訴人交付周
  忠祿面額合計2,500,000元之7紙支票業已全數兌現（切結書、
  支票、兩造不爭，原法院卷54、55頁、本院卷34頁）。
(九)上訴人已向周忠祿取回依94年5月3日周忠祿協議書第2條約定
  所簽發之本票3張（金額依序為1,000,000元、1,000,000元、
  28,000,000元，計為30,000,000元）（本票，本院卷72頁）。
四按原告對於自己主張之事實已盡證明之責後，被告對其主張，
  如抗辯其不實並提出反對之主張者，則被告對其反對之主張，
  亦應負證明之責，此為舉證責任分擔之原則，最高法院18年上
  字第2855號判例可資參照。又當事人主張雙方係通謀而為之虛
  偽行為者，即應負舉證之責，同院著有27年上字第2622號、48
  年台上字第29號判例可供參考。查，訴外人甲○○於84年6月
  23日將系爭借款債權移轉予被上訴人，乃兩造所不爭之事實（
  如上述不爭事實(五)、(六)）。上訴人雖抗辯被上訴人應就甲○○
  交付伊系爭借款之事實負舉證之責，惟系爭協議書第1條已載
  明上訴人前向甲○○貸款7,500,000元，第2條更記載上訴人同
  意甲○○在合建之房屋上選擇第5層樓1戶，若建主不同意甲○
  ○或其指定之人作為起造人，上訴人應於10日內一次清償積欠
  之本息，並於第7條約定甲○○取得房地後，債權自動消失（
  如上述不爭事實(五)），足認上訴人於簽立系爭協議書時已承認
  積欠甲○○系爭借款，方有與甲○○約定上述清償系爭借款債
  務之方式。因此，上訴人辯稱：被上訴人須先舉證證明甲○○
  有交付系爭借款云云，尚非可採。又上訴人抗辯系爭協議書係
  為確保周忠祿之借款債權通謀虛偽所簽立乙節，既為被上訴人
  所否認，上訴人即應就此負舉證之責。經本院依上訴人所提之
  證據，及綜合下列事證，茲認定如下：
(一)84年5月3日周忠祿協議書與系爭協議書所載之債權實為同一筆
  借款
1.上訴人、訴外人許耀仁與建商即訴外人張添輝及金雲鵬於84年
  3月12日簽立合建契約書，由上訴人、許耀仁提供坐落於臺北
  市○○區○○段一小段69-1、69-2、69-4、69-14、69-15、12
  2、123、124、125、126、127地號等11筆面積計565平方公尺
  土地與建商張添輝及金雲鵬合建房屋，惟上訴人在上開合建契
  約簽訂前之83年6月11日，已提供其所有之上述124、125、126
  、127號等4筆土地及坐落其上建號10514號門牌號碼臺北市○
  ○路169巷8號房屋，設定最高限額1,000,000元之抵押權予甲
  ○○，乃兩造所不爭之事實（如上述不爭事實(一)、(二)）。又上
  訴人與甲○○間除設定該筆抵押權外，被上訴人自承無法證明
  甲○○尚有其他抵押權存在（見本院卷101頁反面），且依84
  年5月3日周忠祿協議書第1條記載：「乙方（即上訴人）前向
  甲方（即周忠祿）貸款新台幣參仟萬元正，並以甲方指定之名
  義人甲○○為最高限額抵押權人。」，此協議書並經甲○○見
  證（如上述不爭事實(三)），足認甲○○僅係周忠祿為上開抵押
  權登記之借用名義人。嗣上訴人雖於84年6月23日與甲○○另
  立系爭協議書，惟與84年5月3日周忠祿協議書之前言均載明係
  就「雙方間債權及抵押權事宜協議」，是系爭協議書與84年5
  月3日周忠祿協議書所處理之事項均包括上開為擔保周忠祿借
  款債權而以甲○○名義登記之最高限額抵押權。又因84年5月3
  日周忠祿協議書第1條已記載周忠祿同意塗銷上開抵押權，之
  後上訴人乃於84年5月22日持甲○○出具之債務清償證明，向
  地政機關申請辦理塗銷上述抵押權登記。是上訴人與甲○○於
  系爭協議書中即未再就抵押權塗銷事宜有所約定，益徵上訴人
  與周忠祿、甲○○間確僅有設定該筆抵押權。
2.又以84年5月3日周忠祿協議書與系爭協議書對照以觀（如上述
  不爭事實(三)、(五)），除84年5月3日周忠祿協議書係以打字並由
  甲○○及陳榜上律師見證、貸款金額、抵押權登記塗銷、以本
  票為債權憑證及可取得之合建房屋樓層、戶數、面積不同外，
  其餘用字遣詞完全相同（如「茲因雙方間債權及抵押權事宜協
  議」、「若建主不同意甲方或甲方指定之人作為起造人，乙方
  應於10日內一次清償積欠之本息。」、「乙方與張添輝等之合
  建若於中途停工3個月以上或不能依限於‥‥以前完成，乙方
  應於10日內清償本息。」、「甲方或指定為起造人名義之房地
  甲方依本協議書取得其所有權。取得房屋之契稅及其他稅捐由
  甲方負責，取得土地之增值稅及其他費用由乙方負責。」、「
  甲方或指定為起造人名義之房屋乙方應負責其室內設備與裝璜
  相同於其他合建房屋。」、「雙方應本誠信原則依本協議書內
  容履行債權債務。本約未盡事宜依民法及其他法令規定。」）
  ，甲○○、周忠祿又互為上開2份協議書之見證人，渠等對於
  上開協議內容自是知之甚詳，顯見簽立日期在後之系爭協議書
  內容應係依84年5月3日周忠祿協議書謄寫而來。而被上訴人自
  承甲○○除交付系爭協議書及同意書外，已沒有其他債權文件
  （見本院卷101頁反面），可知甲○○並未參照84年5月3日周
  忠祿協議書所載，要求上訴人簽發本票為債權憑證，及擔任周
  忠祿之抵押權登記名義人時，併要求上訴人提供擔保。
3.再者，依上訴人於84年3月12日與張添輝、金雲鵬簽訂之合建
  契約，合建案完工後，上訴人與訴外人蔡麗芬共同分得合建房
  屋113.89坪（以1/2計算，上訴人可分得56.945坪之房屋）（
  如上述不爭事實(二)），而84年5月3日周忠祿協議書第3條約定
  ：「乙方（即伊）應使建主同意，由甲方（即周忠祿）在合建
  房屋第12樓選擇2戶（室內實際面積為52坪以上，不含公共設
  備）及地下室停車位任選一個作為起造人。」，顯已將上訴人
  依合建契約所能取得部分全歸由周忠祿，且於申請建築執照時
  即以周忠祿或其指定之人作為起造人，如何再以25坪分給甲○
  ○及以甲○○為起造人？是甲○○若果對上訴人確有系爭借款
  債權，則其既知參照84年5月3日周忠祿協議書內容而與上訴人
  簽訂系爭協議書，為何除對於其債權之保障未要求上訴人提供
  如84年5月3日周忠祿協議書所載之條件（債權憑證、抵押權）
  外，更與上訴人約定上開顯無法履行之清償方法。被上訴人雖
  以：上訴人已依84年5月3日周忠祿協議書收回面額合計30,000
  ,000 元之3紙本票，並且塗銷抵押權，及上開協議書記載周忠
  祿之債權金額為30,000,000元，給付之合建房屋2戶，系爭協
  議書記載甲○○之債權金額為7,500,000元，給付之合建房屋1
  戶，可推知甲○○認為周忠祿協議書中塗銷其抵押權設定之約
  定，對其借貸債權並無保障，上訴人乃針對上開周忠祿協議書
  內容，將其對甲○○、周忠祿之借貸債權，於84年6月23日分
  別與甲○○及周忠祿簽立2份協議書，一份係系爭協議書，另
  一份與周忠祿之協議書則為上訴人隱匿未提出云云，惟為上訴
  人所否認，而被上訴人對於84年6月23日與甲○○及周忠祿各
  簽立一份協議乙節亦未舉證以實其說，此顯係被上訴人個人揣
  測之詞，自無足採。且上訴人係為履行與張添輝及金雲鵬合建
  房屋，乃與周忠祿協商先塗銷合建土地上之抵押權後，雙方達
  成合意而簽立84年5月3日周忠祿協議書，並由上訴人簽發本票
  3 紙為債權憑證，嗣上訴人遲至91年9月19日始另與周忠祿協
  議並清償債務完畢，為兩造所不爭（如上述不爭事實(三)、(八)）
  。故上訴人於塗銷以甲○○名義登記之抵押權時，尚未全部清
  償積欠周忠祿之借款債權，自堪予認定。然若甲○○之系爭借
  款債權與周忠祿之借款債權非屬同一債權，則為何甲○○願在
  其債權無任何擔保，及縱合建完成，上訴人亦顯無法以合建房
  屋清償之條件下，同意塗銷上開抵押權？因此，上訴人抗辯：
  其與甲○○間並無系爭借款債權存在，系爭協議書係周忠祿為
  保障其借款債權，另通謀虛偽簽立之假債權等語，尚非全無可
  採。
4.84年5月3日周忠祿協議書雖記載上訴人向周忠祿貸款30,000,
  000元，然擔保該債權之以甲○○名義登記之最高限額抵押權
  卻僅為1,000,000元，如上述，故上訴人是否曾欠周忠祿30,00
  0,000元之借款債務，即非無疑。而衡諸常情，一般抵押權設
  定登記時，債權人均會要求登載之最高限額務必大於實際債權
  金額，以求其債權得享有優先受償之效力，故通常實際債權僅
  為登記債權額之80%。且依上訴人於91年9月19日與周忠祿書立
  切結書，雙方同意以2,500,000元結清債務（如上述不爭事實
  (八)），如上訴人於84年5月3日簽立上開協議書時，尚欠周忠祿
  30,000,000元之借款債務，則事後周忠祿怎可能在長達7年不
  計息之情形下，同意上訴人僅以約原欠本金8.3%之金額清償。
  因此，上訴人抗辯：其僅向周忠祿借款800,000元等語，與常
  情相符，尚非虛妄。
(二)被上訴人知悉上情，非為善意之受讓人：
  次按讓與人應將證明債權之文件，交付受讓人，並告以關於主
  張債權所必要之一切情形，且債務人於受通知時，所得對抗讓
  與人之事由，皆得以之對抗受讓人，民法第296條、第299條第
  1項定有明文。又所謂得對抗讓與人之事由，不以狹義之抗辯
  權為限，而應廣泛包括，凡足以阻止或排斥債權之成立、存續
  或行使之事由在內，蓋債權之讓與，在債務人既不得拒絕，自
  不宜因債權讓與之結果，而使債務人陷於不利之地位，最高法
  院52年台上字第1085號判例可供參照。查，
1.甲○○將系爭借款債權讓與被上訴人時，僅交付系爭協議書及
  同意書，如上述。而依被上訴人自承：「甲○○跟我寫了一份
  同意書，將他與上訴人的協議書及同意書交給我，沒有其他債
  權文件，我本來認為這筆錢沒了，寫這些給我，我只是形式上
  拿，事實上根本不可靠，後來因為周忠祿死亡，我才提起訴訟
  試試看。」等語（見本院卷101頁反面），可見，被上訴人於
  受讓時，已知對上訴人求償無望。如其84年6月間確係對甲○
  ○有7,500,000元之巨額債權，為何願在無任何擔保之情形下
  ，自甲○○受讓上開借款原因不明及獲償無望之債權，此無異
  免除甲○○之巨額債務，顯異於常情。被上訴人雖以其自80年
  至84年間陸續匯款甲○○指定之吳同發帳戶計5,480,000元，
  匯入周忠祿或其所有惠伸公司帳戶計2,080,000元，共計匯入
  7,560,000元，而主張：甲○○向其借款7,500,000元云云。然
  依被上訴人提出之匯款回條，匯款對象係訴外人吳同發及惠伸
  公司，並非甲○○，而被上訴人亦未就上述匯款係依甲○○指
  示所為乙節舉證以實其說，且被上訴人自承惠伸公司係由周忠
  祿經營，其亦為董事（見本院卷88頁反面、139頁），並有惠
  伸公司變更登記事項卡及股東名簿在卷可憑（本院卷81-83 頁
  ），甲○○並非該公司之董事或監察人，顯非主要經營者，是
  上開匯款尚難證明被上訴人與甲○○間有借貸關係。
2.又依被上訴人於本院自承：「我的錢是匯給周忠祿及甲○○，
  他們沒有還，所以他們有義務跟我解決，簽完協議書後，因為
  周忠祿有義務幫我管理好我的錢，就由甲○○將協議書轉讓給
  我，‥‥我怎麼會這麼晚才請求，這麼大的錢我為何沒有及早
  請求，是因為周忠祿一直說會還我，後來我發現周忠祿已經跟
  上訴人解決卻沒有跟我解決，我很生氣‥。」（見本院卷33頁
  反面）、「為何拖了10年，是因為周忠祿一直向我保證上訴人
  因為景氣不好，無法馬上蓋好房子，給上訴人時間，一定可以
  蓋好房子，我是出於無奈，後來因為周忠祿生病死亡，我才用
  訴訟方式要錢。」（見本院卷22頁反面、23頁）、「我跟周忠
  祿是大學同學，他開設惠伸公司，我是股東，我匯款給甲○○
  ，是周忠祿告訴我他跟甲○○的公司要用錢，要我將錢匯給甲
  ○○，‥‥。」（見本院卷139頁）等語。可知，被上訴人係
  依周忠祿之指示，匯款至惠伸公司、吳同發帳戶，而有關債務
  處理亦係找周忠祿負責，是縱有借貸關係亦係存在於被上訴人
  與周忠祿之間，而非被上訴人與甲○○之間。而被上訴人自承
  與周忠祿係數十年之同學、朋友（見本院卷41頁），2人又共
  同投資惠伸公司，渠等關係自非尋常，是其既知甲○○簽立系
  爭同意書係依周忠祿之指示，則其對於甲○○讓與之系爭借款
  債權實為保障周忠祿與上訴人間之債權所立之假債權，自難謂
  為不知。因此，被上訴人主張：其為善意之第三人，依民法第
  87 條第1項但書規定，上訴人不能對其主張系爭協議書為無效
  云云，尚非足取。又上訴人已與周忠祿達成協議，以2,500,00
  0元結清全部債務，如上述。因此，被上訴人自不得再依據系
  爭協議書及同意書向上訴人請求清償。
五綜上所述，被上訴人依系爭協議書及同意書之約定，請求上訴
  人應給付7,500,000元，及自84年9月23日起至清償日止，按年
  息百分之5計算之利息，為無理由。原審命上訴人為給付，並
  為假執行之宣告，自有未洽。上訴意旨指摘原判決不當，求予
  廢棄改判，為有理由。
六本件為判決基礎之事證已臻明確，兩造其餘攻擊防禦及立證方
  法，核於判決結果不生影響，毋庸一一論述，附此敘明。
七據上論結，本件上訴為有理由。爰依民事訴訟法第450條、第
  78條，判決如主文。
中　　華　　民　　國　　96　　年　　4 　　月　　10　　日
                    民事第九庭
                        審判長法　官  黃熙嫣
　　　　　　　　　　　　　  　法　官  呂太郎
　　　　　　　　　　　　　　  法　官  楊力進
正本係照原本作成。
如不服本判決，應於收受送達後20日內向本院提出上訴書狀，其
未表明上訴理由者，應於提出上訴後20日內向本院補提理由書狀
（均須按他造當事人之人數附繕本）上訴時應提出委任律師或具
有律師資格之人之委任狀；委任有律師資格者，另應附具律師資
格證書及釋明委任人與受任人有民事訴訟法第466條之1第1項但
書或第2項（詳附註）所定關係之釋明文書影本。
中　　華　　民　　國　　96　　年　　4 　　月　　24　　日
　　　　　　　　　　　　　　　書記官  蕭進忠
附註：
民事訴訟法第466條之1（第1項、第2項）：
對於第二審判決上訴，上訴人應委任律師為訴訟代理人。但上訴
人或其他法定代理人具有律師資格者，不在此限。
上訴人之配偶、三親等內之血親、二親等內之姻親，或上訴人為
法人、中央或地方機關時，其所屬專任人員具有律師資格並經法
院認為適當者，亦得為第三審訴訟代理人。
